【裁判字號】    92,上易,885
【裁判日期】    920624
【裁判案由】    業務侵占
【裁判全文】
臺灣高等法院臺中分院刑事判決             民國九十二年度上易字第八八五號
    上  訴  人  臺灣臺中地方法院檢察署檢察官
    被      告  丙○○
右上訴人因被告業務侵占案件，不服臺灣臺中地方法院中華民國九十二年三月二十日
第一審判決（民國九十一年度易緝字第三六七號，起訴案號：臺灣臺中地方法院檢察
署民國九十年度偵字第一二五０一號），提起上訴，本院判決如左：
    主      文
上訴駁回。
    理      由
一、公訴意旨略以：被告丙○○從事房屋仲介，屬從事業務之人，於民國（下同）八
    十九年十一、十二月受客戶陳儀發委託代為標售坐落臺中縣大雅鄉○○街之法拍
    屋一棟，另委託告訴人乙○○代書代為辦理所有權登記，陳儀發於九十年一、二
    月間將房屋契稅新臺幣（下同）三萬三千六百三十六元交予丙○○委請轉交乙○
    ○，詎丙○○竟意圖為自己不法之所有，將該款項侵占入己，因認被告有犯刑法
    第三百三十六條第二項之業務侵占罪嫌云云。
二、按犯罪事實應依證據認定之，無證據不得推定其犯罪事實，又不能證明被告犯罪
    者，應諭知無罪之判決，為刑事訴訟法第一百五十四條、第三百零一條第一項所
    明定。又認定不利於被告之事實，須依積極證據，苟積極證據不足為不利於被告
    事實之認定時，即應為有利於被告之認定，更不必有何有利之證據；告訴人之告
    訴，係以使被告受刑事訴追為目的，是其陳述是否與事實相符，仍應調查其他證
    據以資審認（最高法院三十年上字第八一六號、五十二年台上字第一三○○號判
    例參照）。另認定犯罪事實所憑之證據，無論其為直接證據或間接證據，其為訴
    訟上之證明時，均須達於一般之人不至有所懷疑，而得確信其為真實之程度，始
    得據為有罪之認定，倘其證明尚未達到此一程度，而有合理性之懷疑存在時，即
    無從遽為有罪之確信，此觀最高法院七十六年台上字第四九八六號判例意旨，亦
    足明瞭。至刑法上之侵占罪，須持有人變易其原來之持有意思而為不法所有之意
    思，始能成立，如僅將持有物延不交還或有其他原因致一時未能交還，既缺乏主
    觀要件，即難遽以該罪相繩；且按侵占罪須被侵占他人之物，原為行為人所持有
    ，而行為人有易持有為所有之不法意思並將之據為己有始可構成，如自始即為行
    為人自己所有之物，即不生易持有為所有之不法意思，故不能成立侵占罪，又按
    金錢或其他代替物，因契約約定由當事人之一方移轉所有權於他方者，他方雖負
    有以種類﹑品質﹑數量相同之物返還或對第三人給付之義務，但非代所有權人保
    管原物，其事後延不返還，自係民事上違約問題，與侵占罪之要件並不相符，最
    高法院六十八年台上字第三一四六號、二十三年上字第一八三○號判例意旨可資
    參照。
三、公訴意旨認被告涉有刑法之業務侵占罪嫌，無非係以被告經傳未到，而右開犯罪
    事實業據告訴人乙○○指訴歷歷，且與證人即偵查中之同案被告陳儀發及其妻陳
    蔡水吟證述之情節相符為其論據。訊據被告則堅決否認侵占該件業務上所持有之
    款項，辯稱：因本件事發至今已很久，伊記憶已不甚清楚，伊有收到錢，有轉交
    給告訴人，但未請告訴人簽收收據，並無侵占之情事等語。經查：
（一）本件告訴人指稱：丙○○從事房屋仲介，於八十九年十一、十二月間受客戶陳
      儀發委託代為標購坐落臺中縣大雅鄉○○街之法拍屋一棟，並委託告訴人代為
      辦理所有權移轉登記，且陳儀發於九十年一、二月間已將房屋契稅三萬三千六
      百三十六元交予丙○○委請轉交告訴人等情，固據被告坦承無訛，並有告訴人
      提出被告與陳儀發之國民身分證影本、被告名片影本及郵局存證信函在卷可證
      。
（二）惟告訴人與被告於本件之前另有二、三件案子配合，時間約一年多，之前均未
      有何狀況發生；而本件爭執之契稅部分，陳儀發交給被告後，告訴人曾打電話
      予被告，被告謂其確實有收該筆款項，但請告訴人代墊，告訴人亦同意等情，
      已經告訴人於原審審理時指陳明確。是本件除陳儀發與被告間存在一委任契約
      關係外，於被告與告訴人間，亦另有一委託代為墊款之契約關係存在甚明。
（三）被告所辯：伊收到錢後，有轉交給告訴人，但未請告訴人簽收收據乙節，雖未
      據被告提出任何有利之事證以資證明，然被告與告訴人間就陳儀發委請被告轉
      交予告訴人之款項，既另有代為墊款之約定，則於告訴人代墊該筆款項後，縱
      被告遲未將該筆款項交付告訴人，亦僅生民事上債務不履行之問題，尚難僅憑
      前開告訴人與證人陳儀發、陳蔡水吟等於偵查中之指述及證述，即認被告有業
      務上侵占之犯行。
（四）況本件於被告經通緝而被緝獲歸案後，於原審審理期間已與告訴人成立和解，
      在和解書上記載：被告堅稱已將前揭契稅交付告訴人，只是告訴人未簽立收據
      而已，經告訴人、被告雙方對質，告訴人表示有無收受契稅款項，非能肯定，
      本件告訴可能是誤會所致，然為求圓滿、和諧，被告仍願給付告訴人八千元等
      語，有和解書一紙在卷可稽，更難認定被告於本件有何意圖為自己不法所有之
      犯意。
四、依上揭說明及判例意旨，本件既無法證明被告主觀上有何為自己不法所有之意圖
    ，客觀上所為，又核與業務侵占罪之構成要件有間，自難繩以該罪責。此外，復
    查無其他積極證據足資證明被告有何業務侵占犯行，被告之犯罪行為尚屬不能證
    明。
五、原審因認被告犯罪行為不能證明，而為被告無罪判決之諭知，核無不合，檢察官
    上訴意旨仍執陳詞，認被告應成立犯罪，指摘原判決不當，為無理由，應予駁回
    。
六、被告經合法傳喚，無正當之理由不到庭，爰不待其陳述，逕行判決。
七、據上論斷，應依刑事訴訟法第三百六十八條，第三百七十一條，判決如主文。
本案經檢察官甲○○到庭執行職務。
中      華      民      國      九十二  年      六      月      二十四  日
                                臺灣高等法院臺中分院刑事第九庭
                                      審判長法  官  陳  筱  珮
                                            法  官  趙  春  碧
                                            法  官  吳  重  政
右正本證明與原本無異。
不得上訴。
                                            書記官  林  育  德
中      華      民      國      九十二  年      六      月      二十五  日
                                                                        Ａ


司法院資訊處製作；財團法人民間司法改革基金會備份。
